【裁判字號】    89,訴,914
【裁判日期】    900315
【裁判案由】    分割共有物
【裁判全文】
臺灣板橋地方法院民事判決  八十九年度訴字第九一四號
    原      告  乙○○
                己○○
                庚○○
    共      同
    訴訟代理人  林亦書律師
    被      告  戊○○      住.
                丙○○      住.
                丁○○      住.
    共      同
    訴訟代理人  吳仲立律師
    右三人
    訴訟代理人  甲○○      住.
右當事人間請求分割共有物事件，本院判決如左：
    主      文
兩造共有坐落台北縣樹林市○○○段石灰坑小段九五、九五之一、九六號土地應予原
物分割，其分割方法為：如附圖甲 (方案一)所示九五Ｂ、九五之一Ｂ、附圖乙 ( 方
案二)所示九六Ｂ部分土地 (面積合計二六一四平方公尺)歸原告所有，並按應有部分
各三分之一保持共有；如附圖甲 (方案一)所示九五Ａ、九五之一Ａ、附圖乙  (方案
二)所示九六Ａ部分土地 (面積合計二六一五平方公尺)歸被告所有，並按應有部分各
三分之一保持共有。
訴訟費用由被告負擔。
    事      實
甲、原告方面：
一、聲明：如主文所示。
二、陳述：
    (一)緣本件坐落台北縣樹林市○○○段石灰坑小段九五、五之一、九六號等三筆土
      地  (下簡稱系爭九五、九五之一、九六號土地)，為兩造前因繼承而登記為共
      有之土地，各共有人就前揭土地之應有部分各為六分之一，並有土地登記簿謄
      本可稽。又查，本件起訴前兩造就系爭共有物尚無分割之協議，且原告雖屢次
      催促被告就系爭共有物為分割，皆不為被告置理，此等事實業經被告於鈞院八
      十九年七月廿七日審理時自認在案，則依民法第八百二十四條及十四條及農業
      發展條例第十六條第四款之規定，原告自得起訴請求裁判分割。
    (二)復查，兩造間殊無買賣契約存在，被告所言八十七年間原告乙○○已將其土地
      持分出賣予被告戊○○，並獲得價金分配，實無憑據。蓋原告雖曾授權戊○○
      處理系爭共有物關於原告持分之買賣，惟查兩造間並無買賣契約存在，且該授
      權業因被告戊○○、丁○○於八十七年間盜用原告乙○○、庚○○之印鑑及土
      地所有權狀並設定高額抵押權等犯行時致手足情誼破裂而告終止，此等事實業
      經桃園地方法院八十九年度訴字第一三七號刑事判決在案。
    (三)分割方法如下：
      1.按分割共有物固以消滅共有關係為目的，惟部分共有人如明示就其分得部分
        願維持共有關係，法院不宜違反當事人之意思，使之成為單獨所有。(參照
        最高法院七十三年台上字第四一三三號判決) 。茲查本件各原告間互為兄弟
        至親關係，就共有土地之他日開發利用或再行協議分割均已達成共識，並為
        顧及整合後大筆土地之價值遠勝零星四散之土地價值，故仍願保持共有關係
        。又前述地號九十五、九十五之一等二筆土地各相仳鄰，並經被告於鈞院八
        十九年七月廿七日言詞辯論中同意將前開土地合併後再予以分割以符最大經
        濟效益。
      2.查兩造就系爭土地之分割方法，迄未能達成共識。惟依原告所提之直線分割
        方法有助於該土地分割後之最大經濟效益。反觀被告所提九十六地號之土地
        分割方法顯有致該土地為畸零不整、經濟效益不彰之虞，實不足採。
三、證據：提出土地登記簿謄本、地籍圖、台灣桃園地方法院八十九年度訴字第一三
    七號刑事判決為證。
乙、被告方面：
一、聲明：請求駁回原告之訴。
二、陳述：
    (一)按共有物之分割，依共有人協議方法行之，協議不能決定者，法院始得因共有
      人之聲請，命以原物分配或變賣原物分配價金，民法第八百二十四條第一、二
      項定有明文，故共有人就共有物已有分割協議者，當事人僅得依約請求其履行
      是項義務，而不得訴請法院再為分割共有物之判決。此有最高法院五十九年度
      台上字第一一九八號判例可參。
   (二)查兩造兄弟早在八十七年七月三十日即協議變賣系爭土地而分配價金，並授權
     被告戊○○代理土地出賣事宜，而原告乙○○更依此協議，於民國八十七年間
     逕將其土地持分出賣予被告戊○○，俾獲得價金分配，此更有台灣桃園地方法
     院之刑事判決事實欄載述內容可憑。基上所述，兩造既已有分割協議，原告充
     其量僅得請求被告履行分割協議，而不得訴請裁判分割，可見原告之訴無理由
     。
    (三)退一步言，縱使鈞院認為本件共有物仍有分割之必要，祈請鈞院考慮兩造進出
      土地之方便性，並依被告歷狀主張及呈報之分割圖為分割方法，無任感禱。
參、證據：提出地籍圖、授權書、台灣桃園地方法院八十九年度訴字第一三七號刑事
    判決書為證。
丙、本院依原告聲請到現場履勘，並囑託台北縣樹林地政事務所派員測量及製作成果
    圖。
    理      由
一、原告主張系爭九五、九五之一及九六號等三筆土地，為兩造前因繼承而登記為共
    有之土地，各共有人就上開土地之所有權應有部分各為六分之一，且上開土地並
    非不能分割，兩造亦無定有不分割之約定，惟無法達成協議分割，爰起訴請求裁
    判分割等情，並提出地籍圖及土地登記簿謄本為證。被告固不否認系爭土地為兩
    造兄弟六人所共有，且所有權應有部分各為六分之一，然辯稱：兩造間早有協議
    變賣系爭土地而分配價金，並授權被告戊○○代理土地出賣事宜，而原告乙○○
    更依此協議，於民國八十七年間逕將其土地之所有權應有部分出賣予被告戊○○
    ，俾獲得價金分配，原告逕起訴請求裁判分割，依法顯屬無據等語。
二、經查，被告辯稱兩造就系爭三筆土地有變價分割之協議，並授權被告戊○○代理
    出賣等情，固提出原告己○○、庚○○、被告丙○○、丁○○簽立之授權書六紙
    為證，並為原告己○○、庚○○自認真正，然原告三人均抗辯：當時土地原由兩
    造之母處理，但戊○○認為處理不當，經過家庭會議，大家同意由戊○○將土地
    賣掉，價金各分一份給母親及祖母，但戊○○後來不同意價金分給母親及祖母，
    有人要來買土地，戊○○亦不處理，所以我們不同意他賣，請求裁判分割等語。
    復觀諸上開授權書係由授權人即原告己○○、庚○○、被告丙○○、丁○○各別
    簽名出具一份授權書與被告戊○○收執，內容均係記載：「授權人有關右列指示
    房地之出賣 (按：即含系爭三筆土地在內之兩造繼承而共有之全部土地二十四筆
    ) ，授權被授權人  (即被告戊○○)全權代理與簽定專任委託銷售契約書及其他
    相關事項，並授與簽定買賣契約之代理相關事宜」等語，並未有隻字片語提及兩
    造就上開共有土地即以出售分配價金為分割方法；或其他協議分割方法之字句，
    故依上開授權書之記載，亦僅足認兩造兄弟就共有上開土地之所有權應有部分，
    曾授權被告戊○○代理出售及訂立買賣契約事宜，尚難據此認定兩造已就系爭三
    筆土地有變價分割之協議。即被告戊○○到庭亦陳稱：「當時全部的土地，因為
    有人要買，大家不一定都有時間，所以有人作代表，之前我們大家也認為這土地
    賣掉，大家分錢比較好，所以我們就開家庭會議，由我出面，將土地賣掉，將錢
    分給大家。不過當時只講到由我出面將土地賣掉，沒有說到錢如何分，因為沒有
    賣成，後續就沒有再講。」等語，益徵原告抗辯僅曾授權被告戊○○代理各共有
    人處理出售系爭土地事宜，並非協議變價分割，且已終止授權等情屬實，被告辯
    稱兩造已有變價分割之協議云云，自不足採。
三、次查，被告雖另辯稱：原告乙○○已將其土地之所有權應有部分，於八十七年間
    出賣予被告戊○○，俾獲得價金分配云云，並提出被告戊○○因偽造乙○○名義
    製作不實抵押權設定契約書，而遭台灣桃園地方法院判處徒刑之八十九年度訴字
    第一三七號刑事判決為證，然為原告乙○○否認，惟觀諸卷附系爭三筆土地之登
    記簿謄本記載，原告乙○○仍為所有權人，應有部分為三分之一，及被告戊○○
    亦陳稱：因有部分價金未支付，乙○○後悔不賣，而未辦理所有權移轉等語。姑
    不論原告乙○○是否同意將系爭三筆土地之所有權應有部分出售與被告戊○○，
    然雙方既未依民法第七百五十八條之規定，辦理所有權移轉登記，被告戊○○尚
    未取得原告乙○○就系爭三筆土地之所有權應有部分，原告乙○○仍為系爭三筆
    土地之共有人，自有權提起本件分割之訴甚明，被告戊○○執其與原告乙○○間
    之債權契約，主張原告乙○○無權請求分割系爭土地云云，依法自非有據，亦不
    足採。
四、按各共有人得隨時請求分割共有物。但因物之使用目的不能分割，或契約訂有不
    分割之期限者，不在此限；又分割之方法，不能協議決定者，法院得因任何共有
    人之聲請，命為以原物分配於各共有人或變賣共有物，以價金分配於各共有人，
    民法第八百二十三條八百二十四條第二項分別定有明定。又農業發展條例第十六
    條第四款規定，本條例中華民國八十九年一月四日修正施行前之共有耕地，得分
    割為單獨所有，不受每宗耕地分割後每人所有面積未達０．二五公頃，則不得分
    割之限制。查兩造共有之系爭九五、九五之一號土地，地目為建地，土地使用分
    區及類別為山坡地保育區之丙種建築用地；系爭九六號土地之地目雖為田，土地
    使用分區及類別為山坡地保育區之農牧用地，面積為三三六七平方公尺，然係兩
    造於七十三年間即共有迄今，有卷附之土地登記簿謄本可稽，依上開法條規定，
    系爭三筆均無不得分割之限制。又兩造就系爭三筆土地並無不能分割之特約，亦
    無分割之協議，且就分割之方法又不能達成協議，故原告起訴請求分割，尚無不
    合，應予准許。
五、次按，共有物之分割，應斟酌共有物之性質、經濟效用及全體共有人之利益，基
    於此一公平原則，原告既請求本院依裁判方式分割，自應兼顧上述原則，為有利
    雙方之分割。茲查，系爭九五、九五之一號係坐落現有產業道路與山溝間之山坡
    凹地，僅九五之一號土地有臨上開產業道路，九五號土地則緊臨該山溝，須利用
    九五之一號土地，始能通往該產業道路，目前該二筆土地土地上樹林雜草叢生，
    無其他工作物；又系爭九六號土地為坐落產業道路旁之長方形山坡凹地，雖東、
    西、南三方均有道路環繞，然除面臨西北方向道路之土地地勢較高，與道路間之
    坡度較緩，可由此處對外通行，其餘面臨道路之土地與路面間之坡地陡峻，無法
    利用該道路與外界連絡，而該土地上雖有廢棄之鐵皮屋一間，然牆垣已傾損而無
    法使用，據兩造之母稱該鐵皮屋原係其所有，現因毀損而棄置該處，其餘土地則
    雜草叢生，無其他地上工作物等情，業經本院至現場勘測屬實，並囑託台北縣樹
    林市地政事務所派員測量，製有成果圖及本院勘驗筆錄附卷可憑。本院審酌系爭
    三筆土地之現狀及兩造所提之分割方法，及參酌兩造合意系爭九五、九五之一號
    土地合併分割，及原、被告間就分割後之土地，願各按應有部分比例繼續保持共
    有之意願，則原告提出之如附圖甲  (方案一)有關系爭九五、、九五之一之分割
    方法，以面臨產業道路面垂直分割為Ａ、Ｂ二部分，該二部分均面臨道路，且地
    形方整，適於日後為建地使用，即被告亦同意該方案，故本院認系爭九五、九五
    之一號土地應分割如附圖甲 (方案一)所示，其中九五Ａ、九五之一Ａ  (面積合
    計九三一平方公尺) 由被告取得，並按應有部分各三分之一保持共有；其中九五
    Ｂ、九五之一Ｂ  (面積合計九三一平方公尺)由原告取得，並按應有部分三分之
    一保持共有。另兩造就系爭九六號土地提出之分割方法，以被告所提出附圖甲 (
    方案一) 之分割方法，將系爭長方形之九六號土地分割為斜長之Ａ、Ｂ二部分，
    分割後之土地均不方整，利用上較為不便，且其中Ｂ部分面臨方便通行之西北方
    道路面甚狹，約為Ａ部分土地臨道路面之四分之一，對分得Ｂ部分土地之共有人
    ，亦不符公平原則；而原告所提附圖乙  (方案二)之分割方法，則以面臨可通行
    之西北方道路面垂直分割為Ａ、Ｂ二部分，二部分面臨該道路之長度相當，且地
    形方整，利用上亦較為便利，故本院認系爭九六號土地應分割如附圖乙 (方案二
    )所示，其中九六Ａ (面積一六八四平方公尺)由被告取得，並按應有部分各三分
    之一保持共有；其中九六Ｂ部分  (面積一六八三平方公尺)由原告取得，並按應
    有部分三分之一保持共有，又原告就系爭九六號土地分割後之面積，因地政機關
    依地籍測量實施規則第一百五十二條之規定：「宗地之面積，以公頃為單位，算
    至平方公尺為止，平方公尺以下四捨五入」，致其分得之土地面積較被告少一平
    方公尺，惟本院審酌原告分得之該部分土地上，有兩造之被繼承人鋪有約幾十公
    尺之柏油小路連接產業道路通行，被告分得之Ａ部分土地，如欲連接產業道路，
    尚須自行鋪設柏油路面，始方便通行，及系爭土地之公告現值為每平方公尺一千
    四百元等情，認兩造分得之土地面積大小雖有不同，然依土地現狀及利用情形判
    斷，二者之價值尚屬相當，被告自無須以現金補償原告短分之一平方公尺，始符
    公平原則，爰為 判決分割如主文所示。
六、結論：原告之訴為有理由，依民事訴訟法第七十八條、第八十五條第一項前段，
    判決如主文。
中      華      民      國    九十      年      三      月    十五      日
                                臺灣板橋地方法院民事第二庭
~B法      官  蕭惠芳
右為正本係照原本作成
如對本判決上訴，須於判決送達後廿日內向本院提出上訴狀
中      華      民      國    九十      年      三      月    十九      日
~B法院書記官  曹復


司法院資訊處製作；財團法人民間司法改革基金會備份。
